---
title: "G1401231094-Kamal Aldimas-Tugas MPDW 5"
output: html_document
date: "2025-10-02"
---

```{r}
library(ggplot2)
library(tsibble)
library(tseries)
library(MASS)
```

# Input Data
```{r}
library(readxl)

data <- read_excel("C:/Users/Kamal Aldimas/Downloads/SEMESTER 5/MPDW/Kurs Jual Rataan USD Fix.xlsx")

print(head(data))

data1 <- data[416:518, ]

print(head(data1))
```

# Time Series
## Ubah data menjadi time series
```{r}
data.ts <- ts(data1$`Kurs Jual Rataan`)
```

## Plot
```{r}
ts.plot(data.ts, xlab = "Minggu Ke-", ylab = "Kurs Jual Rataan", 
        main = "Time Series Plot",
        ylim = c(400, 20000))   # atur rentang Y

points(data.ts)
```
# Cek Stasioneritas
```{r}
mean(data.ts)
var(data.ts)
```
## ACF
```{r}
acf(data.ts, main = "ACF Kurs Jual Rataan")
```
Dari plot di atas menunjukkan bahwa data tidak stasioner karena nilai ACF menurun secara konstan.

## Uji ADF
```{r}
adf.test(data.ts)
```
Karena p-value > 0.05, maka gagal menolak H0 yang artinya terdapat ketidakstasioneran pada data.

## Box cox
```{r}
index = seq(416:518)
b = boxcox(data.ts~index, lambda = seq(-1,4,by=1))
```
```{r}
lambda = b$x[which.max(b$y)]
lambda
```
```{r}
b$x[b$y > max(b$y) - 1/2 * qchisq(.95,1)]
```
Plot di atas menunjukkan nilai rounded value (λ) optimum sebesar 1.979798 dan pada selang kepercayaan 95% nilai memiliki batas bawah -1 dan batas atas  4. Selang tersebut memuat nilai satu sehingga dapat dikatakan bahwa data stasioner dalam ragam.

# Penanganan
## Diferensiasi
```{r}
data.ts_diff <- diff(data.ts, differences = 1)

plot(data.ts_diff, 
     main = "First Differencing Kurs Jual Rataan", 
     ylab = "Harga Kurs Jual Rataam", 
     col = "red")

```
## Plot ACF Setelah Diferensiasi
```{r}
acf(data.ts_diff, main = "ACF setelah First Differencing")
```
## Plot PACF Setelah Diferensiasi
```{r}
pacf(data.ts_diff, main = "PACF setelah First Differencing")
```

## Uji ADF Setelah Diferensiasi
```{r}
adf.test(data.ts_diff)
```
H0 : Data tidak stasioner dalam rataan
H1 : Data stasioner dalam rataan
Karena p-value < 0.05, maka tolak H0 yang artinya data sudah stasioner dalam rataan.

# Identifikasi Model
```{r}
acf(data.ts_diff, main = "ACF setelah differencing 1")
```

```{r}
pacf(data.ts_diff, main = "PACF setelah differencing 1")
library(TSA)
```

```{r}
eacf(data.ts_diff)
```

```{r}

library(forecast)

# Fit beberapa model ARIMA
fit1 <- Arima(data.ts, order = c(0,1,1), lambda = lambda)
fit2 <- Arima(data.ts, order = c(1,1,1), lambda = lambda)
fit3 <- Arima(data.ts, order = c(2,1,1), lambda = lambda)

# Buat fungsi untuk ambil metrik model
get_metrics <- function(fit) {
  err <- accuracy(fit)
  data.frame(
    Model = deparse(fit$call),
    AIC = AIC(fit),
    BIC = BIC(fit),
    RMSE = err["Training set","RMSE"],
    MAE = err["Training set","MAE"],
    MAPE = err["Training set","MAPE"]
  )
}

# Kumpulkan semua model
results <- rbind(
  get_metrics(fit1),
  get_metrics(fit2),
   get_metrics(fit3)
)

print(results)
```









































