---
title: "SOAL"
output: html_document
date: "2025-08-28"
---

```{r}
install.packages("wilcox.test")
```
# Nomor 1

```{r}
# Data
diet_rendah <- c(190,180,185,175,200,195,185,180,170,175,
                 180,190,185,175,170,190,200,185,190,175,
                 180,185,200,195,180,175,190,195,185,180)

tidak_diet <- c(210,220,215,230,225,220,210,225,220,230,
                240,220,225,230,220,225,230,220,210,225,
                220,230,215,225,230,220,210,230,225,220)

# Uji Mann-Whitney
wilcox.test(diet_rendah, tidak_diet, alternative = "less")

```
## Kesimpulannya P- value < alpha maka cukup bukti menyatakan kadar kolestrol pada kelompok diet rendah lemak lebih rendah dibandingkan dengan kelompok yg tidak megikuti diet pada taraf nyata 5%

# Nomor 2
```{r}
layanan_A <- c(85,90,88,87,92,91,85,89,90,92,
               87,90,85,92,89,90,88,91,92,85)

layanan_B <- c(80,75,77,78,72,76,75,80,74,76,
               77,75,80,78,75,72,76,77,78,74)


wilcox.test(layanan_A, layanan_B, alternative = "greater")

```

## Kesimpulannya p value < alpha ada cukup bukti menyatakan bahwa tingkat kepuasan pelanggan layanan A lebih tinggi dibandingkan layanan B pada taraf nyata 5%

# Nomor 3
```{r}
platform_X <- c(0.95,1.05,1.00,0.90,1.10,0.85,1.00,0.95,1.05,1.00,
                0.90,1.10,1.00,0.95,1.05)

platform_Y <- c(1.20,1.25,1.30,1.15,1.35,1.20,1.30,1.25,1.35,1.30,
                1.15,1.20,1.25,1.30,1.20)

wilcox.test(platform_X, platform_Y, alternative = "less")

```
## Kesimpulannya pvalue < alpha ada cukup bukti untuk menyatakan waktu respons pada platform X lebih cepat dibandingkan platform Y pada taraf nyata 5%

# Nomor 4
```{r}
jumlah_buku <- c(3,5,2,4,6,3,7,4,5,6)
skor_kepuasan <- c(7,9,5,6,10,7,8,6,9,8)

cor.test(jumlah_buku, skor_kepuasan, method = "spearman")

```
##  koefisien korelasi spearman (p) = 0.736 bahwa menunjukkan hubungan yang kuat antara jumlah buku yg dibaca dan skor kepuasan. semain banyak buku dibaca, semakin tinggi skor kepuasannya

## pvalue < alpha maka ada bukti bahwa jumlah buku yg dibaca dan skor kepuasan tidak saling bebas, Pada taraf nyata 5% terdapat korelasi positif yg kuat dan signifikanantara jumlah buku dalam sebulan, makin tinggi pula tingkat kepuasannya

# Nomor 5
```{r}
frekuensi_penggunaan <- c(2,4,5,3,6,2,7,5,4,6)
tingkat_stres <- c(4,6,7,5,8,4,9,7,6,8)

cor.test(frekuensi_penggunaan, tingkat_stres, method = "spearman")

```

##  pvalue < alpha artinya terdapat bukti kuat frekuensi pengunaan aplikasi sosial media berkorelasi positif dengan tingkat stress

## nilai p = 1 menunjukkan bahwa hubungan ini liniear sempurna dalam ranking, semakin sering seseorang menggunakan sosme, semakin tinggi tingkat stresnya

## pada taraf nyata 5% dapat disimpulkan bahwa frekuensi penggunaan sosmed tidak saling bebas dengan tingkat stress, keduanya memliki hubungan kuat, semakin sering gunakan sosmed maka makin tinggi tingkat stress

